【裁判字號】    97,上易,179
【裁判日期】    980512
【裁判案由】    損害賠償
【裁判全文】
臺灣高等法院民事判決                 97年度上易字第179號
上訴人即附  大鼎保全股份有限公司
帶被上訴人
法定代理人  乙○○
訴訟代理人  曾郁智律師
被上訴  人  丙○○
                          3號5樓
被上訴人即  甲○○
附帶上訴人                13樓
上  一  人
訴訟代理人  趙興偉律師
上列當事人間損害賠償事件，上訴人對於中華民國97年1月7日臺
灣士林地方法院96 年度訴字第949號第一審判決提起上訴，並為
聲明之擴張，被上訴人甲○○提起附帶上訴，本院於98 年4月28
日言詞辯論終結，判決如下：
    主  文
原判決關於駁回上訴人後開第一項之訴部分，及命上訴人負擔訴
訟費用之裁判，均廢棄。
被上訴人丙○○應再給付上訴人新台幣肆拾伍萬零陸佰肆拾肆元
，及自民國九十六年八月六日起至清償日止，按週年利率百分之
五計算之利息。
被上訴人甲○○應給付上訴人新台幣參拾肆萬玖仟肆佰伍拾元及
自民國九十六年七月二十五日起至清償日止，按週年利率百分之
五計算之利息。
前項金額，被上訴人任一人給付，另一人免給付義務。
上訴人其餘上訴駁回。
甲○○附帶上訴駁回。
第一審命上訴人負擔訴訟費用部分，及第二審訴訟費用關於上訴
部分，由被上訴人甲○○負擔四分之一，餘由上訴人負擔。第二
審訴訟費用關於附帶上訴部分，由附帶上訴人負擔。
     事實及理由
一、被上訴人丙○○經合法通知，未於言詞辯論期日到場，核無
    民事訴訟法第386 條所列各款情形之一，爰依上訴人之聲請
    ，由其一造辯論而為判決。
二、按在第二審為訴之變更或追加，非經他造同意不得為之。但
    基礎事實同一或擴張或減縮應受判決事項之聲明者，不在此
    限，此觀民事訴訟法第446條第1項、第255條第1項第2、3款
    規定自明。上訴人主張被上訴人丙○○因於任職期間不法挪
    用公款致上訴人受損害；被上訴人甲○○則為被上訴人丙○
    ○與上訴人簽訂員工保證書（放棄先訴抗辯權），兩人係基
    於法律規定之不同原因，對於上訴人各負給付之責任，其性
    質應為不真正連帶債務，惟於原審僅為普通保證之聲明，上
    訴後擴張為不真正連帶債務，聲明如下，經為被上訴人甲○
    ○同意，依前揭規定，應予淮許。
三、上訴人主張：被上訴人丙○○於民國94 年7月任職於伊公司
    ，邀同被上訴人甲○○擔任其人事保證人後，經伊派駐於麗
    湖山莊管理委員會（下稱「麗湖管委會」）擔任總幹事。伊
    嗣於96 年4月17日接獲麗湖管委會通知，被上訴人丙○○於
    任職麗湖管委會總幹事期間挪用公款，並已失聯潛逃。經伊
    與麗湖管委會共同核算之結果，被上訴人丙○○共挪用麗湖
    管委會新臺幣（下同）150萬1,147元，加上調閱台新銀行存
    款明細手續費1 千元。伊遂依其與麗湖管委會所簽訂之委託
    管理契約之約定，賠償麗湖管委會150萬2,147元。爰依民法
    侵權行為之規定及僱傭契約、人事保證契約之約定，請求丙
    ○○、甲○○賠償伊所受損害等語。並聲明：(一)丙○○應給
    付150萬2,147元及自96年4月9日起至清償日止，按週年利率
    百分之五計算之利息。(二)甲○○於上訴人就被上訴人丙○○
    之財產強制執行無效果時，應給付上訴人150萬2,147元及自
    96年4月9日起至清償日止，按週年利率百分之五計算之利息
    。(三)願供擔保請准宣告假執行。經原審判決：被上訴人丙○
    ○應給付上訴人105萬1,503元及自96 年9月27日起至清償日
    ，按年息百分之5 計算之利息。且於上訴人就被上訴人丙○
    ○之財產強制執行無效果時，被上訴人甲○○應給付上訴人
    349, 450元及自96年9月27日起至清償日止按年息百分之5計
    算之遲延利息。並駁回上訴人其餘之訴，上訴人不服提起上
    訴，上訴及擴張聲明：(一)原判決除判命丙○○應為給付之部
    份外，均廢棄。(二)被上訴人丙○○應再給付上訴人新台幣45
    萬0, 644元及自原審起訴狀繕本送達之翌日起至清償日止，
    按週年利率百分之五計算之利息。(三)被上訴人甲○○應給付
    150萬2,147元及自原審起訴狀繕本送達之翌日起至清償日止
    ，按週年利率百分之五計算之利息。(四)前三項，被上訴人任
    一人為給付，另一人於該人已給付之同額範圍內免給付義務
    。(五)願供擔保聲請宣告假執行。對甲○○之附帶上訴，答辯
    聲明：(一)附帶上訴人之附帶上訴駁回。(二)附帶上訴訴訟費用
    由附帶上訴人負擔。
四、被上訴人甲○○則以：被上訴人丙○○財產足以賠償上訴人
    之損害，因上訴人遲誤向被上訴人丙○○或其他人請求，致
    未受賠償，依民法第756條之2第1 項規定，甲○○無庸負人
    事保證責任。又丙○○所為之挪用款項行為，非屬職務上行
    為，依民法第756條之1第1 項伊不須負保證責任。又依民法
    第217 條規定，麗湖管委會及大鼎公司對於損害之發生及擴
    大均與有過失。末依民法第756條之2之規定，大鼎公司向伊
    請求之數額應受該條之限制等語，資為抗辯。答辯聲明：上
    訴駁回。附帶上訴聲明：(一)原判決命被上訴人甲○○給付34
    萬9,45 1元部分廢棄。(二)廢棄部分，上訴人於第一審之訴及
    假執行之聲請均駁回。
    被上訴人丙○○則未於準備程序及言詞辯論期日到場，亦未
    提出準備書狀作何聲明或陳述。
五、查上訴人與麗湖管委會訂有委託管理契約，丙○○於94 年7
    月受上訴人僱用，並經派駐於麗湖管委會擔任總幹事，嗣於
    任職期間不法挪用麗湖管委會之公款。上訴人於96 年4月19
    日賠償麗湖管委會150萬2,147元。被上訴人丙○○95年度自
    上訴人受領薪資34萬9,450 元。被上訴人甲○○與上訴人簽
    訂員工保證契約，就丙○○於服務期間，虧欠或挪用侵蝕公
    司公款物品情事，或有怠忽職守造成公司損失等情事，及對
    公司所負之一切債務為保證等情，有委託管理契約書、員工
    保證書、麗湖山莊管理委員會函等為證，且為兩造所不爭，
    堪信為真。
六、上訴人主張，被上訴人丙○○於擔任麗湖管委會總幹事期間
    挪用公款150萬1,147元，且麗湖管委會為調閱台新銀行存款
    明細支出手續費1千元，故上訴人計賠償麗湖管委會150萬2,
    147 元等情，業據提出查核麗湖山莊社區丙○○帳目核算表
    乙份（下稱「帳目核算表」，原審卷(一)第74至76頁）及麗湖
    山莊社區94下半年度、95上、下半年度及96上半年度管理費
    繳交明細表各乙份（見原審卷(一)第77至116 頁）為證。又經
    證人即麗湖山莊當時之主任委員丁○○證稱：「 (提示原證
    二帳目核算表，查核的過程與金額是否如同此份資料？) 是
    這份沒錯，這是我們與原告 (上訴人) 共同彙算的結果。後
    來原告也依照此核算結果賠償給我們，共賠償150萬1,147元
    加上調閱存款明細1,000元，總共150萬2,147 元，我們是在
    96 年4月19日收受上開款項」；「…事發之後，丙○○曠職
    ，我們找原告處理，我們計算虧空方式是把每個月的應收款
    項（482,340 元）乘以任職期間21個月，扣掉所有支出的部
    分及未繳戶，再扣掉現有的存款所得出的金額。支出部分，
    我們是依照他所提出的財務報表的支出明細來計算，未繳戶
    的部分，則依尚留存的收據來認定，我們收據的印製方式是
    月初的時候列印好，釘成1 本，有繳的給付收據，並有三聯
    ，住戶一份，委員會一份，製作財務報表所需一份」等語（
    見原審卷(一)第207頁）。證人即麗湖管委會95 年度主委及96
    年度監委戊○○於原審亦證稱：「…事發之後，我們立即通
    知原告到社區，在計算支出金額的時候，原則上是依帳戶或
    契約上原有預計要支出的金額，至於非例行性的支出，則是
    將所有保留的原始憑證找出來，有的就扣除，沒有原始憑證
    的，我們因無法舉證，也沒有列入支出項目。在核對的時候
    ，我們會核對支出的發票，在財報上有，但是沒有發票的金
    額也會列入支出。總幹事離開之後，有部分資料帶走，…他
    將財報帶走之後，當月支出的部分，我們計算的方式，是以
    所找到的原始憑證以及廠商的契約依據為計算基礎。非固定
    或大筆的部分，只要原告有異議的，我們就同意不予計入」
    ；「…請款流程，是由總幹事在收到廠商請款的原始憑證後
    ，做成報表，先交給財委 (同時開立支票) 、監委核章，再
    給我核章，再交給總幹事去付款」；「我們後來也有向銀行
    調取存提往來明細表，詳細核算部分則交給原告公司核對」
    ；「麗湖管委會於上訴人接手之前，每個月管理費尚有結餘
    ，一年半大概有50到80萬元的結餘」；「另於丙○○任職期
    間，社區僅因變更電力容量，有一筆20幾萬元的大筆支出，
    除此之外沒有其他突發性超過10萬元的大筆支出」；「在丙
    ○○離開之後，活存只剩下幾萬塊錢」等語（見原審卷(一)第
    210至212頁）。綜上所見，該挪用公款核算表確係由上訴人
    與麗湖管委會共同彙整計算而得，核算之方式，衡之常情，
    亦屬正當，是上訴人上開主張，堪信為真。
七、按稱人事保證者，謂當事人約定，一方於他方之受僱人將來
    因職務上之行為而應對他方為損害賠償時，由其代負賠償責
    任之契約，民法第756條之1定有明文。上訴人提出甲○○所
    簽訂之員工保證契約書上載明：「甲○○今保得丙○○在大
    鼎保全股份有限公司服務期間，如有虧欠或挪用侵蝕公司公
    款物品情事，或有怠忽職守造成公司損失等情事，及對公司
    所負之一切債務，保證人願負完全賠償責任及一切法律責任
    ，並放棄先訴抗辯權，所據保證是實」（原審卷(一)第23頁保
    證書影本就「完全賠償責任」數字，模楜不清，經上訴人於
    本院言詞辯論期日提出原本核對無誤) 。被上訴人甲○○為
    丙○○之保證人，丙○○於94 年7月受上訴人僱用，並派駐
    於麗湖管委會擔任總幹事，嗣於任職期間不法挪用麗湖管委
    會之公款，致上訴人於96年4月19日賠償麗湖管委會150萬2,
    147 元，被上訴人丙○○顯係怠忽職守造成上訴人公司損失
    ，對上訴人負有債務，自屬保證契約所約定之保證範圍，被
    上訴人甲○○辯稱此不屬職務保證範圍云云，殊無足取。
八、按人事保證之保證人，以僱用人不能依他項方法受賠償者為
    限，負其責任。保證人依前項規定負賠償責任時，除法律另
    有規定或契約另有訂定外，其賠償金額以賠償事故發生時，
    受僱人當年可得報酬之總額為限。民法第756條之2第1 項、
    第2 項分別定有明文。依其立法理由載明：「人事保證為無
    償之單務契約，對保證人至為不利，故如僱用人能依他項方
    法獲得賠償者，諸如僱用人已就受僱人之不誠實行為加保證
    保險，或已由受僱人或第三人提供不動產就受僱人職務上行
    為所致損害為僱用人設定最高限額抵押權等是，自宜要求僱
    用人先依各該方法求償，其有不能受償，或不足受償，始令
    保證人負其責任，俾減輕保證人之責任，爰增訂本條」等語
    ，顯見上訴人不能依其他方法如保險、執行擔保物等求償，
    即可對保證人甲○○主張保證責任，本件被上訴人甲○○並
    未證明上訴人有上開保險等方法可求償，則上訴人依保證書
    對保證人甲○○請求，即無不合。又上訴人已對被上訴人丙
    ○○在台灣銀行左營分行之存款聲請假扣押強制執行，經該
    行函覆高雄地方法院丙○○至96年5月31日止僅餘152,938元
    等情，業經本院調取該假扣押卷查明在案，並有該公司函附
    本院卷可稽（見本院卷第129 頁）。雖被上訴人甲○○對扣
    押命令效力所及之範圍有爭執，惟亦不影響上訴人對被上訴
    人甲○○之請求權。至被上訴人甲○○所簽訂之員工保證契
    約，雖載有保證人願負完全賠償責任字樣，惟該契約係一般
    制式之人事保證書，並非特別約定賠償金額，尚難認係民法
    第756條之2第2 項之特別約定，自應依首揭規定被上訴人甲
    ○○僅於被上訴人丙○○當年可得報酬之總額限度內，負保
    證之責，是上訴人依保證書請求被上訴人甲○○賠償，於34
    萬9,450 元範圍內，自屬可取。又被上訴人丙○○為上訴人
    之受僱人於任職期間不法挪用麗湖管委會公款致上訴人受損
    害；被上訴人甲○○與上訴人簽訂員工保證書（放棄先訴抗
    辯權），對上訴人應負保證責任，兩人係基於法律規定之不
    同原因，對於上訴人各負給付之責任，其性質應為不真正連
    帶債務，於34萬9,450 元範圍內，其中一人給付，另一人於
    同一金額範圍內，免給付義務。
九、被上訴人甲○○雖辯稱，麗湖管委會及上訴人就被上訴人丙
    ○○之監督均有所疏懈，放任被上訴人丙○○保管所有憑據
    ，未確實查核其所製作之財務報表；未依員工保證書之約定
    ，覓妥2 位保證人；於事發之後不但未即時通知伊，亦未即
    時對於被上訴人丙○○之財產為保全，依民法第756條之5、
    第756條之6、第217條之規定，主張過失相抵云云，惟查：
  (一)上訴人與麗湖管委會簽訂委託管理契約，由上訴人派員工即
    被上訴人丙○○至麗湖管委會擔任總幹事，被上訴人丙○○
    於任職期間挪用管理費，致上訴人賠償麗湖管委會150萬2,1
    47元等情，已如前述。是可知，麗湖管委會並非上訴人之使
    用人或代理人，縱被上訴人甲○○所辯，麗湖管委會對被上
    訴人丙○○之監督有所疏懈，放任被上訴人丙○○保管所有
    憑據，未確實查核其所製作之財務報表云云屬實，被上訴人
    甲○○亦無對上訴人主張過失相抵之餘地。又被上訴人甲○
    ○未舉證證明上訴人有查核麗湖管委會財報之義務，證人即
    麗湖管委會前主任委員戊○○亦結證稱：麗湖管委會並沒有
    要求被上訴人丙○○將報表交給上訴人等語（見原審卷(一)第
    214 頁）。故委由被上訴人丙○○單獨保管憑據，乃係麗湖
    管委會依麗湖山莊規約所為之決定，此外，被上訴人甲○○
    並未舉證證明上訴人對被上訴人丙○○之選任監督有何過失
    之情事，故其對上訴人主張過失相抵，洵屬無據。
  (二)另上訴人所受損害係因被上訴人丙○○挪用麗湖管委會公款
    之加害給付行為，致上訴人須依與麗湖管委會間之委託管理
    契約，賠償麗湖管委會所受之損失，則該損害額於被上訴人
    丙○○96年4月10日曠職不到後即告確定，且上訴人於96年5
    月間假扣押強制執行被上訴人丙○○於台灣銀行左營分行之
    存款，己如前述，自無遲誤之情事。況上訴人縱未及時扣押
    被上訴人丙○○財產，縱未依保證契約另覓第2 位保證人，
    均屬日後得否完全受償之問題，與損害之發生與擴大無涉。
    又被上訴人甲○○於附帶上訴狀中陳稱：經上訴人公司通知
    於96 年4月11日發現被上訴人丙○○未正常上班，立即聯絡
    其友人及其家屬，並在96 年4月14日立即向上訴人之法定代
    理人周總經理通，並提供丙○○設於…帳戶等語 (見本院卷
    第28 頁反面)，顯見上訴人於當時即己通知保證人，被上訴
    人甲○○辯稱上訴人違反民法第756條之5所定之通知義務云
    云，顯非可採。故上訴人就被上訴人丙○○挪用麗湖管委會
    公款此一損害之發生及擴大應無過失甚明。被上訴人抗辯過
    失相抵，殊非可採。
十、綜上所述，上訴人依僱傭關係求償權之法律關係請求被上訴
    人丙○○給付150萬2,147元及自原審起訴狀繕本送達翌日即
    96年8月6日起至清償日止，按週年利率百分之五計算之利息
    。依人事保證書之約定請求被上訴人甲○○應給付 349,450
    元及自原審起訴狀繕本送達翌日即96 年7月25日起至清償日
    止，按週年利率百分之五計算之利息。且就金額349,450 元
    及其利息部分，任一人為給付，另一人於該人已給付之同額
    範圍內免給付義務。上訴人上開請求，均屬有據，應予准許
    。逾上開部分，即非正當，不應准許。就上開請求應准許部
    分，原審駁回上訴人之請求，自有未合，上訴人請求廢棄，
    並擴張為不真正連帶債務，為有理由，爰將原判決該部分廢
    棄，並改判如主文第2、3、4 項所示。被上訴人甲○○之附
    帶上訴，即無理由。至上訴人請求不應准許部分，原審為上
    訴人之敗訴判決，尚無不合，上訴人就該部分之上訴，自無
    理由。又本判決所命之給付未逾150 萬元，不得上訴第三審
    ，無宣告假執行之必要，原審駁回上訴人此部分假執行之聲
    請，結論尚無不合，此部分上訴非有理由。
十一、兩造其餘攻擊防禦方法，及未經援用之證據，經本院審酌後
    ，認已無礙本院前述認定，無一一論述之必要，併予敘明。
十二、據上論結，本件上訴人之上訴為一部有理由，一部無理由，
    擴張之訴為有理由，被上訴人甲○○之附帶上訴為無理由，
    依民事訴訟法第450 條、第449條第1項、第79條但書、第78
    、第463條、第385條第1項前段，判決如主文。
中    華    民    國    98    年    5     月    12    日
                    民事第十一庭
                        審判長法  官  鄭雅萍
                              法  官  蘇芹英
                              法  官  詹文馨
正本係照原本作成。
不得上訴。
中    華    民    國    98    年    5     月    12    日
                              書記官  紀昭秀


司法院資訊處製作；財團法人民間司法改革基金會備份。
